臺灣臺南地方法院民事判決
109年度簡上字第206號
上  訴  人  楊惠娟

訴訟代理人  陳廷瑋律師
            吳鎧任律師
            鄭猷耀律師
複 代理 人  高夢霜律師
被 上訴 人  李金山

            俞嘉伶

            王寶斌

訴訟代理人  陳怡安
上列當事人間請求給付會款事件，上訴人對於民國109年7月7日
本院臺南簡易庭109年度南簡字第98號第一審簡易判決提起上訴
，經本院於民國110年1月27日言詞辯論終結，茲判決如下：
      主      文
原判決關於命上訴人給付㈠被上訴人李金山超過新臺幣壹佰伍拾
壹萬元之本息部分、㈡被上訴人俞嘉伶超過新臺幣壹佰捌拾陸萬
元之本息部分，及前開部分假執行之宣告，暨訴訟費用（除確定
部分外）之裁判均廢棄。
上開廢棄部分，被上訴人李金山、俞嘉伶在第一審之訴均駁回。
其餘上訴駁回。
第一（除確定部分外）、二審訴訟費用，由上訴人負擔百分之八
十六，餘由被上訴人李金山負擔百分之二、被上訴人俞嘉伶負擔
百分之十二。
原判決關於免假執行所准上訴人為被上訴人李金山、俞嘉伶提供
之擔保金額應依序更正為新臺幣壹佰伍拾壹萬元、新臺幣壹佰捌
拾陸萬元。
      事實及理由
一、被上訴人俞嘉伶、王寶斌經合法通知，未於言詞辯論期日到
    庭，核無民事訴訟法第386條所列各款情形，爰依上訴人之
    聲請，由其一造辯論而為判決，合先敘明。
二、被上訴人起訴主張：
  ㈠上訴人於民國94年至96年間，自任為會首，召集如附表1至7
    所示之7個互助會（下合稱系爭合會，各合會以附表之編號
    簡稱之），被上訴人參與各合會之情形則如附表所示。然上
    訴人自96年11月4日起逃匿無蹤，致系爭合會不能繼續進行
    ，依民法第709條之9第1至3項規定，上訴人應與已得標之會
    員連帶給付各期會款予未得標之被上訴人，然今遲付之數額
    各已達2期之總額，被上訴人得請求上訴人給付各合會之全
    部會款，其金額如下：
  ⒈被上訴人李金山請求給付新臺幣（下同）205萬元：
　①李金山於附表3合會尚有2活會，該合會於止會時有20會死會
    ，9會活會，故上訴人應給付被上訴人李金山會款120萬元【
    計算式：3萬元×20（死會）×2（會份）÷9（活會會份）×9（
    會期）＝120萬元】。
  ②李金山於附表6合會尚有1活會，該合會於止會時有8會死會，
    16會活會，故上訴人應給付被上訴人李金山會款40萬元【計
    算式：5萬元×8（死會）÷16（活會會份）×16（會期）＝40萬
    元】。
  ③李金山於附表7合會尚有1活會，該合會於止會時有18會死會
    ，2會活會，故上訴人應給付被上訴人李金山會款54萬元【
    計算式：3萬元×18（死會）÷2（活會會份）×2（會期）＝54
    萬元】。
　④以上合計214萬元，惟因被上訴人李金山於附表1之合會有1死
    會，尚應給付會款9萬元，予以扣除後，尚可請求205萬元。
  ⒉被上訴人俞嘉伶請求給付352萬元：
  ①俞嘉伶經訴外人劉蘇玉里同意，借用其名義參加附表1合會1
    會，尚為活會，該合會於止會時有24會死會，3會活會，故
    上訴人應給付俞嘉伶會款72萬元【計算式：3萬元×24（死會
    ）＝72萬元】。又若認上訴人不得將劉蘇玉里之會份轉讓給
    俞嘉伶，則俞嘉伶即非會員，上訴人向俞嘉伶收取會款應屬
    無法律上原因而受利益，致俞嘉伶受有損害，故另依民法第
    172條、第182條第2項規定，請求上訴人返還賠償上開72萬
    元。
  ②俞嘉伶於附表2合會尚有活會1會，該合會於止會時有22會死
    會，2會活會，故上訴人應給付俞嘉伶會款66萬元【計算式
    ：3萬元×22（死會）＝66萬元】。
  ③俞嘉伶於附表3合會尚有活會1會，該合會於止會時有20會死
    會，9會活會，故上訴人應給付俞嘉伶會款60萬元【計算式
    ：3萬元×20（死會）＝60萬元】。
  ④俞嘉伶於附表4合會尚有活會1會，該合會於止會時有12會死
    會，8會活會，故上訴人應給付俞嘉伶會款36萬元【計算式
    ：3萬元×12（死會）＝36萬元】。
  ⑤俞嘉伶於附表5合會尚有活會1會，該合會於止會時有8會死會
    ，12會活會，故上訴人應給付俞嘉伶會款24萬元【計算式：
    3萬元×8（死會）＝24萬元】。
  ⑥俞嘉伶於附表6合會尚有活會1會，該合會於止會時有8會死會
    ，16會活會，故上訴人應給付俞嘉伶會款40萬元【計算式：
    5萬元×8（死會）＝40萬元】。
  ⑦俞嘉伶於附表7合會尚有活會1會，該合會於止會時有18會死
    會，2會活會，故上訴人應給付俞嘉伶會款54萬元【計算式
    ：3萬元×18（死會）＝54萬元】。以上合計為352萬元。
  ⒊被上訴人王寶斌請求給付63萬元：
　  王寶斌於附表1合會尚有活會1會，該合會於止會時有24會死
    會，3會活會，故上訴人應給付王寶斌會款72萬元【計算式
    ：3萬元×24（死會）＝72萬元】。惟因王寶斌於附表1合會有
    1死會，尚應給付會款9萬元，予以扣除後，尚可請求63萬元
    。
  ㈡被上訴人李金山、俞嘉伶、王寶斌因而於原審請求上訴人應
    依序給付其3人205萬元、352萬元、63萬元，及均自起訴狀
    繕本送達上訴人翌日起至清償日止，按週年利率百分之5計
    算之利息，並願供擔保，請准宣告假執行。原審認定被上訴
    人李金山所參加附表7所示合會、俞嘉伶所參加附表6所示合
    會均已死會，不得請求合會金，因而判決上訴人應給付李金
    山160萬元、俞嘉伶240萬元、王寶斌63萬元，及均自109年2
    月4日起至清償日止，按年息百分之5計算之利息，並駁回被
    上訴人其餘之訴，且依聲請就被上訴人勝訴部分為供擔保之
    假執行宣告，並駁回敗訴部分之假執行之聲請。被上訴人對
    於原審敗訴部分未據上訴，業已確定，並於本院為駁回上訴
    之聲明。
三、上訴人則以：
  ㈠依據民法第277條之規定，及最高法院17年上字第917號、43
    年台上字第377號、91年度台上字第1613號判決意旨，就會
    員所有之會份尚未得標乙節，本為會員主張會款請求權之成
    立要件，自應由主張會款請求權之會員就此有利於己之事實
    負舉證責任。原審雖以系爭合會係由會首分別邀集各會員並
    締結合會契約之單線型合會，而非會首與全體會員間相互達
    成締結合會契約意思合致之團體型合會，會員彼此間因而未
    必相識，就其他會員投標金額、得標與否，僅能仰賴會首之
    告知等情為由，遽認應依民事訴訟法第277條後段，顯失公
    平之規定，轉由上訴人負舉證之責。惟系爭合會之會首及會
    員均係於菜市場工作，各會員間本相互熟識，又因平日各會
    員間均於市場聯繫交誼，則會首有關系爭合會之得標、得標
    利息等情，均會前往菜市場向各會員說明，且於部分會員不
    在現場時，另以電話予以通知，是要無可能如原審判決所稱
    證據存在於會首，而會員無法就會款請求權之成立要件予以
    舉證之情，故被上訴人主張於系爭合會存有如附表所稱未得
    標之會份，自應由被上訴人就此有利於己之事實負舉證之責
    。
　㈡被上訴人李金山自始均未提出任何證據證明其就系爭合會仍
    屬活會之事實，且參其於108年11月22日在臺灣臺南地方檢
    察署（下稱臺南地檢）108年度偵緝字第804、805、806、80
    7號刑事案件（下稱系爭刑案）中所述：「（你是否附表編
    號13、14以楊惠娟擔任會首之互助會？有無得標？）是。沒
    有。」、「（你有無參加編號15的互助會？）有，但可能有
    得標，所以當時警詢我就沒有說。」、「(會單上使用的名
    字為何？）李金山。」、「(你有無參加附表編號6以楊惠娟
    擔任會首之互助會？）可能有參加，但可能有得標，所以當
    時警詢我就沒有說。」、「（為何你在警詢時說你只有參加
    2個會？）因為只有編號13、14沒有得標，所以我才說2個會
    。」等語；及李金山於96年11月21日在系爭刑案受害人資料
    調查表所載：「互助會起訖時間：95年3月15日至97年9月15
    日，每會會款為50,000元，會員數為24會；互助會起訖時間
    ：96年3月30日至98年2月30日，每會會款為30,000元，會員
    數為29會。」等語，亦足以說明李金山就其所參與之合會為
    何、是否得標等情均無知悉。蓋倘真如李金山所稱，其確就
    系爭刑案附表編號13、14(即本件附表6、3)之合會未得標，
    何以李金山對於與系爭刑案附表編號14(即本件附表3)合會
    相同之系爭刑案附表編號9合會仍表明其已得標（系爭刑案
    附表編號14之合會與編號9之合會本係同一合會，僅因有他
    會員未跟會，因而將會單日期修改為95年3月15日至97年7月
    15日），甚且復稱其根本未參與刑事案件附表編號9之合會
    ！更有甚者，李金山於倒會後甫1月餘，何以仍自行於倒會
    資料調查表上填寫僅有2個與本件所主張互助會起訖時間、
    每會會款、會員數均不同之合會尚未得標？則李金山於系爭
    刑案偵訊時，承認其於附表1、7合會中之會份為死會，又自
    上開案件不起訴處分書附表二編號7之記載，李金山於附表6
    合會中之會份亦屬死會，則李金山究為死會或活會會員，尚
    有未明，應由其證明之。
　㈢系爭合會會單備註3記載：「得標者於第3日工作天取款，需
    將剩餘會本票（包括姓名、身份字號、印章、住址）或支票
    開出」，故會首若持有會員所簽發之本票，即足證該會員業
    已死會，方會簽發本票予會首收執，會首則每收到1期合會
    金時，返還1張本票予該會員。而上訴人執有俞嘉伶簽發之⑴
    票據號碼NO541155至NO541157、NO541165至NO541174之本票
    共13紙（票面金額均各為3萬元）、⑵票據號碼NO576770至NO
    576775、NO283801至NO283811及NO697125之本票共18張（票
    面金額均各為5萬元）、⑶票據號碼NO727399、NO727400之本
    票共2紙（票面金額均各為3萬元），足見俞嘉伶就附表5、6
    、7合會均為死會，上訴人方仍持有上開本票，況俞嘉伶已
    分別於原審及鈞院審理時自承上開編號⑵、編號⑶之本票上簽
    名均為其所為，且自承上訴人未將兩張到期之3萬元本票歸
    還，復稱該票面金額3萬元之本票不是其所簽立，足徵俞嘉
    伶已自承該票面金額3萬元之本票均為真正，僅否認係其本
    人所簽發，則依據最高法院73年度台上字第2382號判決意旨
    ，倘俞嘉伶承認前揭本票係屬真正，惟否認係本人或代理人
    所簽蓋時，俞嘉伶即應負舉證之責，又俞嘉伶並未提出任何
    相關證據以證明該本票非其本人或代理人所為，自應對其主
    張為不利之認定，是可認俞嘉伶就前揭合會均已死會。
　㈣且依民間合會之常態，合會開始進行之初，需用金錢之人多
    願以較高之標金標取合會，越至晚期，尚為活會之會員目的
    多在收取利息，欠缺標取合會之意願，故僅須以較低之標金
    即可順利標取合會，是以，若某會員參與多數合會，其欲標
    取合會時，通常會選擇越接近尾期之合會加以標取，以節省
    利息之支出。附表2、3、4之合會與附表5、6、7之合會相較
    ，均已接近會期尾聲，衡情俞嘉伶若屬活會，理應先行標取
    附表2、3、4之合會，方可節省利息支出，然俞嘉伶既已先
    標取附表5、6、7之合會，堪認俞嘉伶所參加附表2、3、4合
    會亦已屬死會，原審認定俞嘉伶就所參加之附表2、3、4、5
    、7之合會均未死會，並判令上訴人應給付俞嘉伶上開合會
    之會款共240萬元，應屬無據等語置辯。而聲明請求廢棄原
    判決，駁回被上訴人在原審之訴及假執行之聲請。
四、本件被上訴人主張上訴人於94年至96年間自任為會首，召集
    如附表1至7所示之系爭合會，上訴人自96年11月4日起避不
    見面，系爭合會因而無法進行而停標，各合會之停標日期如
    附表1至7所示，而被上訴人李金山參加如附表3所示合會2會
    份、附表1、6、7所示合會各1會份，其中附表1、7之合會為
    死會；被上訴人俞嘉伶以「阿秀」名義參加如附表2至7所示
    之合會各1會份，其中附表6、7之合會均為死會；被上訴人
    王寶斌參加如附表1所示合會2會份，其中1會份死會，1會份
    尚為活會等情，業據被上訴人提出互助會會單、及系爭刑案
    之不起訴處分書為證（見原審卷第23頁至第46頁），並有系
    爭刑案卷宗附卷可稽，且為上訴人所不爭執，應堪信為真正
    。
五、本院得心證之理由： 
  ㈠上訴人對於被上訴人所參與系爭合會是否已經得標（即死會
    ）負舉證之責：
　⒈按當事人主張有利於己之事實者，就其事實有舉證之責任，
    民事訴訟法第277條定有明文。又按稱合會者，謂由會首邀
    集二人以上為會員，互約交付會款及標取合會金之契約。其
    僅由會首與會員為約定者，亦成立合會；首期合會金不經投
    標，由會首取得，其餘各期由得標會員取得；會員應於每期
    標會後3日內交付會款；會首應於前項期限內，代得標會員
    收取會款，連同自己之會款，於期滿之翌日前交付得標會員
    。逾期未收取之會款，會首應代為給付，民法第709條之1第
    1項、第709條之5、第709條之7第1項、第2項亦已分別明訂
    。查本件上訴人就各被上訴人所分別參加系爭合會之編號及
    會份均無爭執，足見兩造已就被上訴人所主張之系爭合會成
    立合會契約，身為會員之被上訴人依約於得標前應給付會款
    ，於得標後即得自會首即上訴人處取得合會金，會首並應依
    前揭法條之規定負給付得標人合會金之義務。而兩造就系爭
    合會契約成立，及被上訴人於系爭合會停標前均有給付會款
    一事並不爭執，則本於舉證責任分配之法則，被上訴人對其
    主張未得標（即屬活會）且未取得合會金之事實，已盡其舉
    證責任，上訴人自應就被上訴人已得標，且其已將被上訴人
    得標該期之合會金交付予被上訴人之有利於上訴人之積極事
    實，負提出反證之舉證之責。是上訴人所辯被上訴人未就其
    等尚未得標之有利於被上訴人之事實負舉證責任，實有誤會
    ，本件應由上訴人就被上訴人所之參加系爭合會是否已死會
    之有利於上訴人之事實，負舉證責任。
　⒉上訴人雖辯稱：依據被上訴人李金山於系爭刑案中之陳述，
    可知李金山就自己有無參加附表3、6、7之事實及得標與否
    並不清楚，且系爭案件之不起訴處分書附表二編號7已記載
    李金山於附表6所示合會為死會，所以李金山不得請求其給
    付附表3、6、7之合會金云云。惟查：
　①李金山於系爭刑案偵查中證稱：我有參加附表編號13、14以
    楊惠娟擔任會首之互助會，沒有得標；我有參加編號15的互
    助會，但可能有得標；我可能有參加編號6的互助會，但可
    能有得標等語（見108年度偵緝字第804號卷第319、320頁）
    。對照系爭刑案所附「楊惠娟招攬互助會會單」之內容，該
    表格中編號6、8、11、12、13、14、15之合會，依序為本件
    附表編號1、2、4、5、6、3、7合會，是李金山於偵查中自
    稱其可能為死會者，僅為附表1、7合會之會份，此亦為兩造
    所不爭執（見原審卷第187頁至第189頁、本院卷第125頁至
    第126頁、第132頁）。而李金山於偵查中既已明確證述其所
    參加系爭刑案附表編號13、14合會（即本件附表6、3所示合
    會）之會份並未得標等語，上訴人除自始均未否認李金山曾
    參加附表3、6所示合會及其會份，又不否認其內記載李金山
    參加前揭合會及其會份之合會會單之真正，且未能證明其就
    此2合會已給付李金山得標後之合會金，則上訴人所辯李金
    山對於有無參加附表3、6所示合會及有無得標之事實並不清
    楚，不得向其請求會款云云，並不足採。
　②至系爭刑案不起訴處分書附表二編號7欄位雖記載「會期起迄
    日期：96年3月30日至98年3月30日（即卷內附編號13互助會
    ，共24會，尚未進行完畢）」、「李金山1會（死會，以李
    金山名義參加）」（見108年度偵緝字第805號卷第145頁）
    。然李金山於偵查中明確陳稱其於系爭刑案編號13合會（即
    本件編號6合會）之會份未得標，且自上開不起訴處分書之
    記載觀之，上開附表二之記載僅是該案之告訴意旨暨臺南市
    政府警察局永康分局、法務部調查局臺南市調查處報告意旨
    ，並非檢察官經偵查後所認定之事實，且與李金山於系爭刑
    案中經具結後之證述不符，是上開不起訴處分書之記載，尚
    不足證明李金山於附表6合會之會份已得標。
　③另上訴人所辯：李金山對於與系爭刑案附表編號14(即本件附
    表3)合會相同之系爭刑案附表編號9合會仍表明其已得標（
    系爭刑案附表編號14之合會與編號9之合會本係同一合會，
    僅因有他會員未跟會，因而將會單日期修改為95年3月15日
    至97年7月15日），甚且復稱其根本未參與刑事案件附表編
    號9之合會；復又於倒會後甫1月餘，仍自行於倒會資料調查
    表上填寫僅有2個與本件所主張互助會起訖時間、每會會款
    、會員數均不同之合會尚未得標，自應就其所參與合會是否
    死會為證明云云。惟上訴人前揭所辯，業為李金山所否認，
    上訴人並未舉證以實其說，所述並不足採。
　④綜上，上訴人既不否認李金山曾參加如附表3、6所示合會及
    其會份，卻不能證明李金山所參加前揭合會之會份均已得標
    ，且上訴人已給付得標之合會金予李金山，自應認李金山所
    主張其上開合會之會份尚未得標，應屬實在。
　⒊上訴人另辯稱：其執有俞嘉伶所簽發，票據號碼NO541155至N
    O541157、NO541165至NO541174，票面金額均為3萬元之本票
    共13紙（下稱系爭本票），足見俞嘉伶就附表5所示合會應
    為死會，況俞嘉伶於原審審理時自承上訴人未將兩張到期之
    3萬元本票歸還，復稱該票面金額3萬元之本票不是其所簽立
    ，足徵俞嘉伶已自承該票面金額3萬元之本票均為真正，僅
    否認係其本人所簽發，惟俞嘉伶未能提出任何相關證據以證
    明該本票非其本人或代理人所為，可認俞嘉伶就前揭合會業
    已死會云云，並提出附表5所示合會之30,000元互助會會單
    及系爭本票為憑（見原審卷第31頁至第129頁）。然俞嘉伶
    已否認系爭本票為其所簽發，又其於原審109年5月19日言詞
    辯論期日所述「（哪些本票是你簽的，哪些不是？）只要上
    面是五萬金額的本票是我簽的（即本院卷133至145頁），但
    三萬金額的本票不是我簽的，有兩張到期（即本院卷第149
    頁。）也沒有還給我們。」等語，其中到期本票兩張（即原
    審卷第149頁），業經俞嘉伶於本院審理時自承係因標得附
    表7所示合會時所自行簽發，實與系爭本票無涉，上訴人辯
    稱俞嘉伶於原審所述「有兩張到期也沒有還給我們」等語，
    堪認俞嘉伶承認系爭本票之真正云云，並不可採。而俞嘉伶
    既否認系爭本票為其本人或委託他人所簽發，上訴人亦無法
    證明系爭本票為真正，則上訴人以其執有系爭本票為由，主
    張俞嘉伶所參加之附表5所示合會業已死會，即屬無據。
　⒋又會員能否得標取得合會金，取決於與其他會員競標之結果
    ，參加複數合會之會員縱有意願投標以取得合會金，因競標
    結果具不確定性，未必定能標得需付標息較少之合會，是上
    訴人以俞嘉伶已得標所餘會期較多之附表6合會為由，推論
    俞嘉伶於會期較少之附表2、3、4所示合會亦已得標，屬臆
    測之詞，自無足採。上訴人既無法證明俞嘉伶於附表2、3、
    4、5所示合會之會份已得標，則在俞嘉伶為附表2、3、4、5
    所示合會會員之事實已明確之前提下，自應認其於上開合會
    之會份尚未得標。　　
　㈡又按因會首破產、逃匿或有其他事由致合會不能繼續進行時
    ，會首及已得標會員應給付之各期會款，應於每屆標會期日
    平均交付予未得標之會員。但另有約定者，依其約定；會首
    就已得標會員依前項規定應給付之各期會款，負連帶責任；
    會首或已得標會員依第1項規定應平均交付於未得標會員之
    會款遲延給付，其遲付之數額已達兩期之總額時，該未得標
    會員得請求其給付全部會款，民法第709條之9第1至3項業已
    分別明訂。查本件系爭合會自上訴人於96年11月4日逃匿後
    已不能繼續進行，且各合會所餘每期標會期日均已屆至，活
    會會員已得請求會首及已得標會員應給付全部會款，並請求
    會首負連帶責任，則被上訴人請求上訴人就其等未得標之合
    會給付全部會款，自有所據。爰分別計算上訴人依上開規定
    各應給付被上訴人之會款金額如下：
  ⒈被上訴人李金山部分：
  ①附表3合會：李金山於附表3合會有2活會會份，該合會已進行
    20次會期，尚有9次會期未進行，共有20個死會（含會首）
    及9個活會，是李金山得請求之會款為120萬元【計算式：3
    萬元×20死會÷9（活會會數）×9（剩餘會期）×2（會份）＝12
    0萬元】。
  ②附表6合會：李金山於附表6合會有1活會會份，該合會已進行
    8次會期，尚有16次會期未進行，共有8個死會（含會首）及
    16個活會，是李金山得請求之會款為40萬元【計算式：5萬
    元×8死會÷16（活會會數）×16（剩餘會期）＝40萬元】。
　③綜上，李金山得請求上訴人給付之會款合計共160萬元，但因
    李金山於原審書狀內自承其於附表1所示合會有1死會，尚應
    給付上訴人會款9萬元，且同意自可向上訴人請求之會款中
    扣除（見原審卷第185頁、187頁）。雖李金山於本院審理時
    翻異前詞改稱於停標後之死會會款均已遭上訴人在兩人生意
    往來之貨款內扣除，其並未積欠上訴人死會會款云云。然其
    所述已為上訴人所否認，李金山亦未舉證以實其說，則上訴
    人應給付李金山之前揭會款債務，其中9萬元即因李金山於
    原審為抵銷之意思表示時，按抵銷數額而消滅。是李金山得
    請求上訴人給付之會款160萬元，經扣除李金山所積欠上訴
    人之會款9萬元，尚可請求151萬元，其逾此部分之請求，應
    屬無據。
　⒉被上訴人俞嘉伶部分：
  ①附表2合會：俞嘉伶於附表2合會有1活會，該合會已進行22次
    會期，尚有2次會期未進行，共有22個死會（含會首）及2個
    活會，是俞嘉伶得請求之會款為66萬元【計算式：3萬元×22
    死會÷2（活會會數）×2（剩餘會期）＝66萬元】。
  ②附表3合會：俞嘉伶於附表3合會有1活會，該合會已進行20次
    會期，尚有9次會期未進行，共有20個死會（含會首）及9個
    活會，是俞嘉伶得請求之會款為60萬元【計算式：3萬元×20
    死會÷9（活會會數）×9（剩餘會期）＝60萬元】。
  ③附表4合會：俞嘉伶於附表4合會有1活會，該合會已進行12次
    會期，尚有8次會期未進行，共有12個死會（含會首）及8個
    活會，是俞嘉伶得請求之會款為36萬元【計算式：3萬元×12
    死會÷8（活會會數）×8（剩餘會期）＝36萬元】。
　④附表5合會：俞嘉伶於附表5合會有1活會，該合會已進行8次
    會期，尚有12次會期未進行，共有8個死會（含會首）及12
    個活會，故俞嘉伶得請求之會款為24萬元【計算式：3萬元×
    8死會÷12（活會會數）×12（剩餘會期）＝24萬元】。
  ⑤附表7合會：俞嘉伶就附表7所示合會已為死會，上訴人所執
    有如原審卷第149頁所示票面金額均3萬元之本票2紙，均為
    其所簽發用以擔保給付死會會款之用等情，業據俞嘉伶於本
    院109年12月15日準備程序中所自承（見本院卷第98頁至第9
    9頁）。則俞嘉伶主張其就附表7之合會尚為活會，並依據民
    法第709條之7第1項至第3項之規定，請求上訴人應給付其及
    已得標會員應給付之全部會款共54萬元【計算式：3萬元×18
    死會÷2（活會會數）×2（剩餘會期）＝54萬元】，自屬無據
    ，不應准許。惟俞嘉伶於前揭期日主張其於停標後所應給付
    上訴人附表7所示合會之死會會款均已清償，但上訴人卻以
    忘記帶本票為由拒不交還原審卷第149頁所示本票2紙一節，
    為上訴人所不爭執，且上訴人於原審即已陳稱就俞嘉伶之死
    會會款債權不主張抵銷等語（見本院卷第99頁、第126頁、
    原審卷第181頁），是俞嘉伶就此部分死會會款之債務，即
    無與其對上訴人主張之會款債權為抵銷之必要，附此敘明。
　⑥綜上，俞嘉伶得請求上訴人給付之會款應為186萬元【計算式
    ：66萬元（附表2合會）＋60萬元（附表3合會）＋36萬元（附
    表4合會）＋24萬元（附表5合會）＝186萬元】。
　⒊被上訴人王寶斌部分：王寶斌於附表1所示合會有1活會會份
    ，及1死會會份，而該合會已進行24次會期，尚有3次會期未
    進行，共有24個死會（含會首）及3個活會，是王寶斌得請
    求之會款為72萬元【計算式：3萬元×24死會÷3（活會會數）
    ×3（剩餘會期）＝72萬元】。經王寶斌於原審以書狀主張將
    其就本合會死會會份應給付上訴人會款9萬元【計算式：3萬
    元×3（活會會數）＝9萬元】之債務自其對上訴人前開會款債
    權中扣除之結果，僅請求上訴人給付其63萬元【計算式：72
    萬元－9萬元＝63萬元】，應屬有據。
六、另按給付有確定期限者，債務人自期限屆滿時起，負遲延責
    任；遲延之債務，以支付金錢為標的者，債權人得請求依法
    定利率計算之遲延利息；應付利息之債務，其利率未經約定
    ，亦無法律可據者，週年利率為百分之5，民法第229條第1
    項、第233條第1項前段、第203條分別定有明文。系爭合會
    之最末期標會期日，均已於原告起訴狀繕本送達被告之翌日
    即109年2月4日（見原審卷第69頁送達證書）前即已屆至，
    則被上訴人併請求上訴人就其等可請求之上開會款自起訴狀
    繕本送達翌日起，按週年利率百分之5計算之遲延利息，亦
    屬有據。
七、綜上所述，被上訴人李金山、俞嘉伶、王寶斌分別請求上訴
    人應給付其151萬元、186萬元、63萬元，及均自109年2月4
    日起至清償日止，按週年利率百分之5計算之法定遲延利息
    ，為有理由，應均予准許，逾此範圍之請求，則屬無據，應
    予駁回。就上開應准許部分，原審為被上訴人勝訴之判決，
    並依職權分別為准、免假執行之宣告，經核並無不合，上訴
    意旨指摘原判決此部分不當，求予廢棄改判，為無理由，應
    駁回此部分上訴，惟原判決諭知上訴人該部分供擔保免予假
    執行金額之基礎已有不同，爰由本院另行酌定該部分免予假
    執行之供擔保金額如主文第5項所示。就上開不應准許部分
    ，原審判令上訴人給付李金山、俞嘉伶各超過151萬元、186
    萬元本息部分及該部分假執行之宣告，自有可議，上訴人指
    摘原判決此部分不當，求予廢棄改判，為有理由，爰由本院
    予以廢棄改判如主文第2項所示。
八、本件事證已臻明確，兩造其餘主張陳述及所提之證據，均不
    影響判決之結果，爰不另贅述，附此敘明。
九、據上論結，本件上訴為一部有理由，一部無理由。依民事訴
    訟法第436條之1第3 項、第450條、第449條第1項、第79條
    ，判決如主文。
中　　華　　民　　國　　110 　年　　2 　　月　　22　　日
        民事第五庭    審判長法　官　劉秀君
                            法　官　盧亨龍
                            法　官　陳谷鴻
以上正本係照原本作成。
本判決除以適用法規顯有錯誤為理由外，不得上訴。
如對本判決上訴，須於判決送達後20日內向本院提出上訴狀，如
已於本判決宣示後送達前提起上訴者，應於判決送達後10日內補
具上訴理由（均按他造當事人之人數附繕本），並經本院許可後
方得上訴最高法院。上訴時應提出委任律師或具有律師資格之人
之委任狀；委任有律師資格者，另應附具律師資格證書及釋明委
任人與受任人有民事訴訟法第466條之l第1項但書或第2項所定關
係之釋明文書影本，並應一併繳納上訴裁判費。 

中　　華　　民　　國　　110 　年　　2 　　月　　22　　日
                            書記官  王美韻
附表1：
原審附表編號1： 每會份會款新臺幣30,000元，採內標制（原審卷，P23） （即不起訴處分書附表（一）編號1） （即108偵緝804號卷一，第372頁，編號6互助會會單）    合會內容  ⒈本會共27會，自94年11月5日至97年1月5日止。 ⒉本互助會每月25日足早上9：45標會，底標3,000元。 ⒊未得標者須標會後2日內繳清，得標者於第3日工作天取款，須將剩餘會本票（包括姓名、身份字號、印章、住址）或支票開出，若遇休假日則順延一天，若遇過年時則另行通知。 ⒋本互助會跟2會者另一會須過半才可標，且禁止轉讓他人  編號 日期 姓名 止會日期/未進行會期 1 94.11/5 1.楊惠娟   會頭 ⒈96年11月5日/3期 ----------------------------　 被上訴人李金山：1會（死會） 被上訴人王寶斌：2會（1會活會， 　1會死會） 　  2 12/5 ◎2.李金山  3 95.1/5 3.楊惠玲  4 2/5 4.陳昭彰  5 3/5 5.玉里  6 4/5 6.蔡明東  7 5/5 7.阿蓮  8 6/5 8.阿排  9 7/5 9.曉慧  10 8/5 ◎10.王寶斌  11 9/5 ◎11.王寶斌  12 10/5 12.吳素巡  13 11/5 13.吳麗娟  14 12/5 14.吳麗娟  15 96.1/5 15.玉里  16 2/5 16.玉里  17 3/5 17.戴小姐  18 4/5 18.戴小姐  19 5/5 19.戴小姐  20 6/5 20.宋明璇  21 7/5 21.郭阿美  22 8/5 22.郭小姐  23 9/5 23.顏進銘  24 10/5 24.方麗娟  25 11/5 25.素足 編號25以下之會期，因上訴人楊惠娟避不見面，而停標。 26 12/5 26.阿賢  27 97.1/5 27.協昌  
附表2：
原審附表編號2： 每會份會款新臺幣30,000元，採內標制（原審卷，P25） （即不起訴處分書附表（一）編號2） （即108偵緝804號卷，第374頁，編號8互助會會單）    合會內  ⒈本會共24會，自95年1月5日至96年12月5日止。 ⒉本互助會每月5日早上10：00標會，底標3,000元。 ⒊未得標者須標會後2日內繳清，得標者於第3日工作天取款，須將剩餘會本票（包括姓名、身份字號、印章、住址）或支票開出，若遇休假日則順延一天，若遇過年時則另行通知。 ⒋本互助會跟2會者若已標一會另一會則需過3/2才可標會，且禁止轉讓他人。  編號 日期 姓名 止會日期/未進行會期 1 95.1/5 1.楊惠娟 　會頭 ⒈96年11月5日/2期 ----------------------------　 被上訴人俞嘉伶（會單記載為「阿秀」）：1會 2 2/5 2.陳昭彰  3 3/5 3.楊惠玲  4 4/5 4.姚聖瀚  5 5/5 5.楊孟花  6 6/5 6.陳盈儒  7 7/5 7.鐘耀昇  8 8/5 8.曾秀蓮  9 9/5 9.信瑞  10 10/5 10.張淑芬  11 11/5 11.吳美雪  12 12/5 12.吳素巡  13 96.1/5 13.吳永達  14 2/5 14.蘇曉菁  15 3/5 15.吳秋香  16 4/5 16.阿成  17 5/5 17.阿喜  18 6/5 18.楊育青  19 7/5 ◎19.阿秀  20 8/5 20.宋明璇  21 9/5 21.郭阿美  22 10/5 22.阿田  23 11/5 23.陳建利 編號23以下之會期，因上訴人楊惠娟避不見面，而停標。 24 12/5 24.陳建利  
附表3：
原審附表編號3： 每會份會款新臺幣30,000元，採內標制（原審卷，P27） （即不起訴處分書附表（一）編號3） （即108偵緝804號卷一，第380頁，編號14互助會會單）    合會內容  ⒈本互助會共29會自95年3月15日至97年7月15日止。 ⒉本會每月5日早上10：00標會，利息最低3,000元。 ⒊未得標者須標會後2日內繳清，得標者於第3日工作天取款，須將剩餘會本票（包括姓名身份字號印章住址）或支票開出，若遇休假日則順延一天，若遇過年時則另行通知。 ⒋本互助會跟2會者另一會須過半才可標，且禁止轉讓他人。  編號 日期 姓名 止會日期/未進行會期 1 95.3/15 1.楊惠娟 　會頭 ⒈96年11月15日/9期 ----------------------------　 被上訴人李金山：2會 被上訴人俞嘉伶（會單記載為「阿秀」）：1會 2 4/15 ◎2.李金山  3 5/15 ◎3.李金山  4 6/15 4.侯素英  5 7/15 5.陳建利  6 8/15 6.吳太太  7 9/15 7.玉里  8 10/15 8.林先生  9 11/15 ◎9.阿秀  10 12/15 10.林美蓮  11 96.1/15 11.邱漢民  12 2/15 12.邱漢民  13 3/15 13.張建國  14 4/15 14.鄭慧華  15 5/15 15.美慧  16 6/15 16.王陳素綢  17 7/15 17.素妃  18 8/15 18.阿美  19 9/15 19.蔡小姐  20 10/15 20.蔡小姐  21 11/15 21.美貴 編號21以下之會期，因上訴人楊惠娟避不見面，而停標。 22 12/15 22.美貴  23 97.1/15 23.楊小姐  24 2/15 24.楊小姐  25 3/15 25.吳素巡  26 4/15 26.黃建國  27 5/15 27.楊孟花  28 6/15 28.美美  29 7/15 29.蔡有利  
附表4：
原審附表編號4： 每會份會款新臺幣30,000元，採內標制（原審卷，P29） （即不起訴處分書附表（二）編號5） （即108偵緝804號卷一，第377頁，編號11互助會會單）    合會內容  ⒈本會共20會，自95年11月10日至97年6月10日止。 ⒉本互助會每月10日足早上10：00標會，底標3,000元。 ⒊未得標者須標會後3日內繳清，得標者於第4日工作天取款，須將剩餘會本票（包括姓名、身份字號、印章、住址）或支票開出，若遇休假日則順延一天，若遇過年時則另行通知。 ⒋本互助會跟2會者另一會須過半才可標，且禁止轉讓他人。  編號 日期 姓名 止會日期/未進行會期 1 95.11/10 1.楊惠娟 　會頭 ⒈96年11月10日/8期 ----------------------------　 被上訴人俞嘉伶（會單記載為「阿秀」）：1會 2 12/10 2.瑞花  3 96.1/10 3.陳琴  4 2/10 4.劉翠屏  5 3/10 5.淑娟  6 4/10 6.郭金雲  7 5/10 7.阿喜  8 6/10 8.鄭慧華  9 7/10 9.海歐  10 8/10 10.張淑芬  11 9/10 11.金平  12 10/10 12.浩然  13 11/10 13.吳永達 編號13以下之會期，因上訴人楊惠娟避不見面，而停標。 14 12/10 14.吳永達  15 97.1/10 15.阿田  16 2/10 ◎16.阿秀  17 3/10 17.阿和  18 4/10 18.阿英  19 5/10 19.王素綢  20 6/10 20.阿泉  
附表5：
原審附表編號5： 每會份會款新臺幣30,000元，採內標制（原審卷，P31） （即不起訴處分書附表（二）編號6） （即108偵緝804號卷一，第378頁，編號12互助會會單）    合會內容  ⒈本會共20會，自96年3月30日至97年11月30日止。 ⒉本會於每月30日早上10：00標會，利息最低3,000元。 ⒊未得標者須標會後2日內繳清，得標者於第5日工作天取款，須將剩餘會錢本票（包括姓名身份字號印章住址）或支票開出，遇休假日則順延一天，若遇過年時則另行通知，跟2會者另一會須過半才可標，且禁止轉讓他人。  編號 日期 姓名 止會日期/未進行會期死會/活會 1 96.3/30 1.楊惠娟 （會頭） ⒈96年11月30日/12期 ----------------------------　 被上訴人俞嘉伶（會單記載為「阿秀」）：1會 2 4/30 2.陳招彰  3 5/30 3.鄭雅萍  4 6/30 4.玉里  5 7/30 5.玉里  6 8/30 6.阿水  7 9/30 7.阿蓮  8 10/30 8.陳琴  9 11/30 9.郭阿美 編號9以下之會期，因上訴人楊惠娟避不見面，而停標。 10 12/30 9.曾秀蓮  11 97.1/30 10.阿香  12 2/30 11.蔡美桂  13 3/30 12.阿賓  14 4/30 13.阿德  15 5/30 14.阿雪  16 6/30 15.曾秀蓮  17 7/30 ◎16.阿秀  18 8/30 17.愛欽  19 9/30 18.阿珍  20 10/30 19.阿明  21 11/30 20.麗娟  
附表6：
原審附表編號6： 每會份會款新臺幣50,000元，採內標制（原審卷，P33） （即不起訴處分書附表（二）編號7） （即108偵緝804號卷一，第379頁，編號13互助會會單）    合會內容  ⒈本會共24會，自96年3月30日至98年3月30日止。 ⒉本會於每月30日早上10：00標會，利息最低5,000元。 ⒊未得標者須標會後2日內繳清，得標者於第5日工作天取款，且須將剩餘會錢之本票或支票開出，遇過年時則另行通知。  編號 日期 姓名 止會日期/未進行會期 1 96.3/30 1.楊惠娟 （會頭） ⒈96年11月30日/16期 ------------------------------- 被上訴人李金山：1會 被上訴人俞嘉伶（會單記載為「阿秀」）：1會（死會）　 　 　 　  2 4/30 ◎2.阿秀  3 5/30 3.吳秋香  4 6/30 4.吳秋香  5 7/30 5.陳水  6 8/30 6.蔡有利  7 9/30 6.蔡有利  8 10/30 8.蔡有利  9 11/30 9.蔡有利 編號9以下之會期，因上訴人楊惠娟避不見面，而停標。 10 12/30 10.麗娟  11 97.1/30 11.麗娟  12 2/28 12.楊陳琴  13 3/30 13.林太太  14 4/30 14.林太太  15 5/28 15.侯素英  16 6/30 ◎16.李金山  17 7/30 17.玉里  18 8/30 18.玉里  19 10/30 19.阿金  20 11/30 20.阿美  21 12/30 21.葉天財  22 98.1/30 22.陳端花  23 2/30 23.新光  24 3/30 24.陳昭彰  
附表7：
原審附表編號7： 每會份會款新臺幣30,000元，採內標制（原審卷，P35） （即不起訴處分書附表（二）編號8） （即108偵緝804號卷一，第381頁，編號15互助會會單）    合會內容  ⒈本會共20會，自95年5月20日至96年12月20日止。 （會單誤載為95年6月20日）　 ⒉本互助會每月20日足早上10：00標會，底標3,000元。 　（會單誤載為每月15日） ⒊未得標者須標會後2日內繳清，得標者於第3日工作天取款，須將剩餘會本票（包括姓名、身份字號、印章、住址）或支票開出，若遇休假日則順延一天，若遇過年時則另行通知。 ⒋本互助會跟2會者另一會須過半才可標，且禁止轉讓他人。  編號 日期 姓名 止會日期/未進行會期 1 95.5/20 1.楊惠娟 　會頭 ⒈96年11月20日/2期 ----------------------------　 被上訴人李金山：1會（死會） 被上訴人俞嘉伶（會單記載為「阿秀」）：1會（死會）　  2 6/20 2.陳琴  3 7/20 3.胡光啟  4 8/20 4.陳小姐  5 9/20 5.有利  6 10/20 6.有利  7 11/20 7.葉天財  8 12/20 ◎8.阿秀  9 96.1/20 9.吳美霞  10 2/20 10.吳綉琴  11 3/20 11.楊琇閔  12 4/20 12.美桂  13 5/20 13.美桂  14 6/20 14.鄭森田  15 7/20 15.蘇佳玲  16 8/20 16.鄭森田  17 9/20 ◎17.李金山  18 10/20 18.陳水  19 11/20 19.楊惠娟 編號19以下之會期，因上訴人楊惠娟避不見面，而停標。 20 12/20 20.吳素巡